【裁判字號】    89,自,104
【裁判日期】    891229
【裁判案由】    詐欺
【裁判全文】
臺灣桃園地方法院刑事判決                          八十九年度自字第一○四號
    自  訴  人  甲○○
    被      告  楊惠芝
右列被告因詐欺案件，經自訴人提起自訴，本院判決如左
    主  文
楊惠芝無罪。
    理  由
一、自訴意旨詳如附件自訴狀所載。
二、按犯罪事實應依證據認定之，無證據不得推定其犯罪事實。不能證明被告犯罪者
    ，應諭知無罪之判決。且按認定不利於被告之事實，須依積極證據，茍積極證據
    不足為不利於被告事實之認定時，即應為有利於被告之認定，更不必有何有利之
    證據，故證據是否真實尚欠明顯，自難以擬制推測之方法，為其判斷之基礎。刑
    事訴訟法第一百五十四條、第三百零一條第一項及最高法院三十年上字第八一六
    號分別定有明文及著有判例；次按刑法第三百三十九條第一項詐欺罪之成立，須
    行為人主觀上出自為自己或第三人不法所有之意圖，及客觀上施用詐術使人將本
    人或第三人之物交付為其構成要件。而所謂以詐術使人交付財物，必須被詐欺人
    因其詐術而陷於錯誤，若其所用方法，不能認為詐術，亦不致使人陷於錯誤即與
    該罪之要件有間。又依積極証據足可証明行為人主觀上確有不法所有之意圖時，
    固得論以刑法第三百三十九條之詐欺罪相繩，惟行為人施詐時之意圖尚有存疑，
    且依調查證據之結果，復不足以認定行為人自始具有上述主觀犯罪構成要件，即
    不得遽以該罪論擬。至於民事債務當事人間未依債務本旨履行給付之情形，若非
    出於自始無意給付之詐欺行徑時，自不該當刑法第三百三十九第一項詐欺罪之構
    成要件。而刑事被告依法不負自證無罪之義務，故別無積極證據之情形下，自難
    以被告單純債務不履行狀態，推定被告自始即有不法所有之意圖而施行詐術。再
    以刑法上詐欺罪之立法意旨，係以禁止於經濟行為中使用不當之方法得利為規範
    目的，而經濟行為亦因其行為本質及類型，而於交易領域中有其特有之行為特性
    ，法律原則上固應保障交易主觀上之秩序，惟於具體案例中，亦應顧及行為人於
    交易之初交易雙方為交易行為時，是否有具體情事，足認其違背正當之經濟秩序
    ，而應予以制裁。否則，經濟行為本身原寓有不同程度之不確定性或交易風險，
    交易雙方本應自行估量其主、客觀情事及搜集相關資訊，以作為其判斷之參考。
    以借貸或民間金錢借貸互助會為例，交易之當事人本應自行考量對方之資格、能
    力、信用，及交易內容之投資報酬率、資金風險等等因素，除具上開違反詐欺罪
    之具體情事外，非謂當事人之一方有無法依約履行之情形，即應成立詐欺罪，否
    則刑事詐欺責任與民事債務不履行責任將失其分際，合先敘明。
三、訊據被告楊惠芝固坦承於民國八十四年六月間，邀集自訴人甲○○參加連會首被
    告共三十七人，每期會款新台幣 (下同)三萬元，每月二十日開標，採內標制之
    互助會（下稱系爭互助會），而於八十五年十月二十日停標後，其未依約給付會
    款之事實，惟堅決否認有詐欺取財之犯行，辯稱：伊與自訴人為往來二十多年之
    朋友，之前伊曾起過數個互助會，自訴人均有參加，且伊亦有如期給付會款；伊
    前所召集之互助會，皆為每一個互助會結束後，始再起另一個互助會，在資金周
    轉上本無問題，後來在八十四、八十五年間，因買一棟大樓賠錢，又陸續作骨董
    生意失敗，方發生週轉不靈之情，伊並無詐欺自訴人之故意等語。
四、本件自訴意旨認被告涉有刑法第三百三十九條第一項之詐欺取財罪嫌，無非以卷
    附會單乙紙，及參以被告於八十五年十月二十日突然停標，其原因不明，僅告知
    俟收集已標會員之會款後，將按月償還活會會員，但被告竟一再失信未按承諾履
    行，而自訴人於事後亦查知其中數會經被告冒標挪用，顯見其係有預謀，且經多
    次催促，被告避不見面等情為自訴人提起本件自訴之依據。
五、自訴人甲○○雖曾於本院調查程序中一再指述被告有右揭詐欺取財犯行，然查：
    （一）自訴人甲○○於本院調查程序中陳稱：伊自七十九、八十年左右即開始參
          加被告所召集之互助會，不包括系爭互助會，前面有二次，每次都是三萬
          元，伊皆跟一會，且都有拿到會款，伊會參加系爭互助會是因為被告一直
          找伊跟會，伊想大家都是朋友，以前也沒有什麼問題，所以伊參加系爭互
          助會二會，沒有想到會發生問題，被告之前所召集之互助會都是一會完了
          後再召集一會，而系爭互助會止會時，被告於八十五年十月十九日有打電
          話告訴伊說會標太高，標不下去，而要停標，並說要把死會的錢收回來，
          攤還給伊，伊也表示沒有意見等語（本院八十九年十月二十五日訊問筆錄
          ），足見被告所辯各情並非全然無據。
    （二）雖被告於本院調查程序中供稱：伊於八十四、八十五年間，因買一棟大樓
          賠錢，又陸續作骨董生意失敗，而發生資金週轉不靈；伊於起會時與系爭
          互助會會員即有金錢往來，伊有積欠會員金錢等語，然衡常一般人擔任會
          首之原因多係因需錢週轉，為節省應支付之利息始召集互助會，況自訴人
          於本院調查程序中亦陳稱：被告找伊跟會時，尚欠伊一百五十萬元，是陸
          續跟伊借的，被告說要借錢週轉，伊並不知被告借錢作何用等語（見本院
          同上訊問筆錄），足認自訴人於參加系爭互助會時，對被告之經濟狀況知
          悉甚詳，基此，被告因經濟發生困難，而自八十四年六月間起，再召集互
          助會，就動機而言，要無違常之處，更難因被告曾積欠會員款項即認定被
          告顯然有將來不予支付會款之犯罪故意。另佐以被告所召集系爭互助會之
          會員人數、每會金額與伊以前所召集者並非相距甚遠，且於前所召集之互
          助會順利結束後，方繼續召集系爭互助會等情，堪認被告自始要無為自己
          不法所有之意圖。
    （三）又自訴人雖於自訴狀中指稱被告有冒標一情，然於本院調查程序中自始未
          能就此舉證以實其說，且表示就其他會員得標情形，伊並不知情，是要難
          據自訴人上開指述即為被告不利之認定甚明。
    （四）再者，據自訴人上開於本院調查程序中所述，足徵自訴人於八十四年六月
          間，仍願意繼續參加被告所召集之系爭互助會，實係基於雙方間原往來經
          驗之信任，而非被告積極施以任何不實之詐術，是以要難因被告於事後未
          依約給付會款，即認被告於召集系爭互助會時，曾對自訴人施以詐術。據
          上，被告既未對自訴人施以任何詐術，則被告邀集自訴人參加系爭互助會
          過程中，自訴人並無陷入錯誤之情。至被告雖事後未依約給付會款，然此
          為被告事後是否應負民事上遲延給付或債務不履行責任之問題，要難因此
          認定被告於向自訴人召集系爭互助會時即具有詐欺之故意甚明。
    （五）至卷附之會員名單乙紙，僅能證明被告確有召集系爭互助會，及自訴人有
          參加之事實，乃無法據之認定被告自始即具有為自己不法所有之意圖無疑
          。另參以被告自八十九年十一月間起，已與自訴人達成和解，陸續分期清
          償積欠自訴人之會款，業經自訴人於本院調查程序中陳稱在卷（見本院八
          十九年十一月二十日訊問筆錄），及被告自自訴人提出本件詐欺自訴後，
          均按時到庭應訊，並無逃避之情，足徵被告應無惡意詐欺之故意，否則尚
          無於案發後即出面處理之可能。
    （六）綜上事證，被告前揭辯詞，洵非虛設，從而，被告事後未依約給付會款之
          行為，依上揭說明，自與詐欺取財之構成要件不相符，其雖未遵期給付會
          款，亦僅係單純民事上債務不履行之問題，究難遽認其有何施用詐術之行
          為，更遑論有使自訴人陷於錯誤之情形發生，且自訴人於本院調查程序中
          亦表示願意原諒被告，撤回本件自訴，不再追究等語（見本院同上訊問筆
          錄），從而被告之行為，自與詐欺取財之犯罪構成要件不相符合。是以尚
          無法僅憑自訴人甲○○之指述、卷附會單乙紙，及參以被告於八十五年十
          月二十日突然停標，其原因不明，僅告知俟收集已標會員之會款後，將按
          月償還活會會員，但被告竟一再失信未按承諾履行，而自訴人於事後亦查
          知其中數會經被告冒標挪用，顯見其係有預謀，且經多次催促，被告避不
          見面等情，即認定被告有上開詐欺取財之罪嫌。此外，本院復查無其他證
          據足資證明被告有詐欺取財之犯行。既不能證明被告犯罪，揆諸上揭刑事
          訴訟法之規定，依法應予諭知無罪之判決。
據上論斷，應依刑事訴訟法第三百四十三條、第三百零一條第一項，判決如主文。
中      華      民      國    八十九    年      十二     月   二十九    日
                                臺灣桃園地方法院刑事第二庭
                                    法  官  王美玲
右正本證明與原本無異。
如不服本判決，應於判決送達後十日內向本院提出上訴狀( 應附繕本 )，上訴於
臺灣高等法院。
                                    書記官  陳靜娟
中      華      民      國    八十九    年      十二     月   二十九    日
右為正本，係照原本作成，證明與原本無異。
如不服本判決，應於判決送達後十日內，向本院提出上訴狀。


司法院資訊處製作；財團法人民間司法改革基金會備份。
